最高法院刑事判決　　　　　　一○○年度台上字第六四四三號
上　訴　人　台灣高等法院高雄分院檢察署檢察官
被　　　告　蘇忠成
上列上訴人因被告偽造有價證券案件，不服台灣高等法院高雄分
院中華民國九十九年十月五日第二審更審判決（九十九年度上更
(一)字第一四○號，起訴案號：台灣高雄地方法院檢察署九十五年
度偵字第一五六五七號），提起上訴，本院判決如下：
    主  文
上訴駁回。
    理  由
按刑事訴訟法第三百七十七條規定，上訴於第三審法院，非以判
決違背法令為理由，不得為之。是提起第三審上訴，應以原判決
違背法令為理由，係屬法定要件。如果上訴理由書狀並未依據卷
內訴訟資料，具體指摘原判決不適用何種法則或如何適用不當，
或所指摘原判決違法情事，顯與法律規定得為第三審上訴理由之
違法情形，不相適合時，均應認其上訴為違背法律上之程式，予
以駁回。本件檢察官上訴意旨略稱：(一)、告訴人王清滿因發現如
原判決附表（下稱附表）所示BA0000000、BA0000000、BA000000
0 號三紙支票不翼而飛，印章有遭動用跡象，且被告蘇忠成未再
赴告訴人處工作，即於民國九十五年三月三十一日向（改制前）
高雄縣警察局岡山分局橋頭分駐所報案，並於同年四月七日向台
灣票據交換所高雄市分所申報遺失上開後二紙支票，再於同月二
十一日具狀向第一審檢察署提出告訴。原判決遽謂告訴人「遲於
九十五年五月二十九日始向警方申告被告犯罪」，即有未依卷內
資料判決之違誤。又原判決雖以附表編號一所示支票退票後，告
訴人曾出面處理付款事宜，而認該紙支票茍遭被告竊盜後偽造簽
發，告訴人何致付款。然告訴人係發票人，本於維護票據信用而
出面處理該支票退票問題，與常情無悖；況給付票款之原因、動
機甚多，尚難僅因告訴人事後與王薇協調解決支票之退票事宜，
即遽認告訴人事前已授權被告開立。且告訴人既出面處理，如確
未授權被告簽發，實無必要誣指被告偽造。原審僅以被告事後處
理支票之退票，即為有利被告之認定，殊與經驗及論理法則有違
。(二)、附表編號二所示之支票，告訴人雖稱：存入現金新台幣（
下同）二十九萬五千元係其與被告共同湊出，因該二十一萬八千
元之支票係借予被告使用，被告要負責兌現等語，但尚難執此即
認告訴人同意被告另簽發該紙支票。原審認告訴人既願與被告共
同兌現該借予被告使用之二十一萬八千元之支票，被告為求調取
現金，「自可逕取得告訴人同意」再開立他紙支票以求借款云云
，惟所謂「自可逕取得告訴人同意」之依據為何？並未進一步敘
明其所憑之證據，遽行論斷，自嫌理由不備。又告訴人於告訴狀
雖記載：發現工作處所之支票與印章顯有遭動用，且就如附表所
示票號之三紙支票不見一節，於第一審時陳稱，因銀行通知後，
翻閱支票，才發現支票有短少。所述固先後略有不同，惟嗣已明
確證述告訴狀係請朋友撰寫，是銀行打電話來，其才打開抽屜看
等語，足認告訴人係因銀行通知附表編號一之支票退票，經翻閱
支票簿，始發現除該紙支票外，亦遺失編號二、三所示之支票甚
明。是其上開所述僅係陳述次序、詳盡程度之不同，尚難因此而
認告訴人之指訴不足採。至票號BA0000000 ，面額六萬元及票號
BA0000000 ，面額六萬二千元之支票，均係被告筆跡，亦與告訴
人於偵查中所述一致。原判決就告訴人於偵查中所為不同之證述
，何者較為可採，並未敘明取捨證據之心證理由，難謂適法。倘
附表所示之支票確係告訴人交付並授權被告填載者，縱被告事後
未返還、支付票款，亦僅係單純之民事糾葛，告訴人僅需循民事
訴訟程序追討即可，何需甘冒犯刑罰重典之風險，而故意設詞誣
指被告？益徵告訴人指訴之情節，與事實相符，原判決未切實審
酌，實於證據法則有違。(三)、被告若未涉犯本件犯行，何以其自
承附表編號一所示支票，是伊後來告訴告訴人，告訴人才知道，
是伊去調錢，讓告訴人應付銀行等語。足見被告填載附表支票之
票面金額及發票日時，並未事先告知告訴人。被告既稱附表所示
三紙支票調到的現金，在何處交錢給告訴人已不記得，倘被告確
係經由告訴人之授權，而開立上開支票，並持向他人為告訴人借
款週轉，何以被告對於何時、何地將調得款項交付予告訴人，及
其從中可得之利益為何等重要事項，均無從記憶，亦無法提出任
何憑證，自於常情不符。況劉謝金枝於偵查時證稱：被告跟其說
因為他做生意要週轉；王來亭於第一審亦證稱：被告向其借錢，
說生意週轉不過來等語，均證述被告係以自己做生意週轉為由，
而向渠等借款甚明，如被告係經告訴人同意或授權而簽發附表所
示支票持向他人調現，何以稱係供自己生意週轉之用？原判決對
於上開不利被告之證據資料，何以不足為不利於被告之認定，未
敘明其理由，亦有不載理由之違法云云。
惟查原判決以公訴意旨略稱：被告蘇忠成與告訴人王清滿曾為同
事關係。因被告經濟情況不佳，曾向告訴人借款，告訴人念在同
事情誼，遂安排其前往家中經營之冷氣行工作，並以工資扣抵債
務。詎被告意圖為自己不法之所有，於九十五年三月間，在冷氣
行內竊取告訴人所有之有限責任高雄第二信用合作社015179號支
票帳戶空白支票三張（票號如附表所示）。得手後分別在上開三
張支票上偽填發票金額十二萬六千元、二十五萬八千元及十八萬
六千元，並蓋用告訴人之發票章後，持之向不知情之劉謝金枝與
「林里長」等人調借現金供己花用。嗣告訴人因接獲銀行通知跳
票發覺有異，遂向警方報案掛失止付上開支票，始循線查知上情
。因認被告涉犯刑法第二百零一條第一項之偽造有價證券罪嫌。
但經審理結果，以公訴人所舉之證據資料，經查並無任何適合於
被告犯罪事實認定之證據，被告被訴偽造有價證券，尚屬不能證
明。因而撤銷第一審之判決，改判諭知被告均無罪，已詳敘其無
從為被告有罪確信之理由。經核所為論斷，均與卷內資料相符，
從形式上觀察，並無違背法令之情形。且查：認定犯罪事實所憑
之證據，雖不以直接證據為限，間接證據亦包括在內；然而無論
直接或間接證據，其為訴訟上之證明，須於通常一般之人均不致
有所懷疑，而得確信其為真實之程度者，始得據為有罪之認定，
倘其證明尚未達到此一程度，而有合理性之懷疑存在時，事實審
法院復已就其心證上理由予以闡述，敘明如何無從為有罪之確信
，因而為無罪之判決，尚不得任意指為違法。原審依據告訴人之
證述，被告之供述，王薇、王來亭在原審之證言，卷附有限責任
高雄第二信用合作社函附高雄市票據交換所退票理由單影本及告
訴人支票帳戶交易資料查詢單、原審更審前之勘驗筆錄，告訴人
提出之支票存根簿、被告提出之BA0000000、BA0000000號支票影
本二紙等證據，經合法調查後，以：告訴人就其如何發現附表
所示三紙支票失竊，及被告究係案發後即不敢再至告訴人處上班
，抑或係告訴人主動告知被告不要前來上班（見一審卷第八六頁
）等各情，其告訴狀所載與在第一審之供述，迥不相同，是其告
訴既有瑕疵可指，即不得僅憑片面所述遽認被告確有偽造如附表
所示之支票；附表編號一所示支票經提示退票後，告訴人旋即
出面處理，並以另簽發之面額十六萬元支票及現金二萬元交付予
王薇，取回該紙支票，而王薇就其與告訴人接洽處理該支票過程
所為之陳述，悉未證稱告訴人曾否認該紙支票之真正或告以係遭
被告盜取偽造（見一審卷第一一九頁反面、第一二○頁），告訴
人對該失竊支票之處理及態度顯與常情有悖；附表編號二所示
支票，經被告持以調借二十四萬元，再與告訴人所籌款項合計二
十九萬五千元一併存入告訴人之支票存款帳戶，以支應同日另紙
由告訴人簽發面額二十一萬元支票之付款，此既經告訴人供承無
異，被告實無偽簽該支票使用之必要，其辯稱係經告訴人授權，
即非虛妄；被告雖忘記附表編號三所示支票，經其持以調現之
款係何時交付予告訴人，及告訴人亦否認曾交予空白支票授權被
告填載簽發，但BA0000000、BA0000000號面額分別為六萬元、六
萬二千元之支票確係被告所簽發，業據告訴人在原審辨認屬實，
其否認不曾對被告為空白支票之授權，即與事實不合，而王來亭
在第一審就被告究持告訴人名義之支票向其調現幾次一節，係證
述「有好幾次」，及被告「後來有換票」等語（見一審卷第九一
頁反面至九二頁），亦徵告訴人曾有多次授權被告簽發支票俾得
持以調現之事實等各情。而據以判斷附表所示支票，確經告訴人
授權被告而簽發，被告並無偽造有價證券之犯行，此係事實審法
院踐行證據調查程序後，依憑卷證資料所為判斷之適法職權行使
，自難遽指違法。茲檢察官上訴意旨對原審之論斷，究有何違背
經驗法則或論理法則等違法情形，並未依據卷內資料具體指摘，
徒執陳詞，就原判決已明白論斷之事項，再漫為爭執，自非適法
之第三審上訴理由。檢察官其餘上訴意旨所執各詞，核屬單純之
事實爭執，亦非可憑以據為被告有偽造附表所示支票之判決基礎
。其上訴違背法律上之程式，應予駁回。公訴人指被告另涉犯刑
法第三百二十條第一項竊盜罪部分，核屬刑事訴訟法第三百七十
六條第二款之案件，依該法條規定，既經第二審判決，不得上訴
於第三審法院，檢察官就此部分復一併提起上訴，顯為法所不許
，應併予駁回。
據上論結，應依刑事訴訟法第三百九十五條前段，判決如主文。
中    華    民    國  一○○  年   十一   月  二十三  日
                      最高法院刑事第二庭
                          審判長法官  謝  俊  雄  
                                法官  魏  新  和  
                                法官  徐  文  亮  
                                法官  吳  信  銘  
                                法官  葉  麗  霞  
本件正本證明與原本無異
                                      書  記  官  
中    華    民    國  一○○  年   十一   月  二十八  日
                                                     m